【裁判字號】    91,上更(一),282
【裁判日期】    920617
【裁判案由】    土地通行權等
【裁判全文】
臺灣高等法院民事判決                          九十一年度上更(一)字第二八二號
    上  訴  人  甲○○○
    訴訟代理人  溫瑞鳳律師
    被上訴人    乙○○
    訴訟代理人  許俊仁律師
    複代理人    陳麗真律師
右當事人間請求土地通行權等事件，上訴人對於中華民國八十八年十二月十七日臺灣
桃園地方法院八十七年度訴字第一五七八號第一審判決提起上訴，經最高法院第一次
發回更審，本院判決如左：
    主  文
原判決除確定部分外廢棄。
右開廢棄部分，被上訴人在第一審之訴駁回。
第一、二審及發回前第三審訴訴費用，除確定部分外，均由被上訴人負擔。
    事  實
壹、上訴人方面：
一、聲明：
    (一)原判決不利於上訴人部分廢棄。
    (二)右開廢棄部分，被上訴人在第一審之訴駁回。
二、陳述：除與原判決記載相同者，茲引用外，補陳略稱：
    (一)民國（下同）四十年成立系爭買賣契約，被上訴人如主張通行權及水井使用約
      定之債權請求權，該請求權已罹於時效，上訴人援引時效抗辯：1.本件被上訴
      人之被繼承人黃永金，與上訴人之被繼承人鍾阿石，於四十年十二月廿一日簽
      訂系爭買賣契約第十三條約定權利義務關係「前記契約買賣不動產房屋所內通
      路照舊互相共有自由通行，並井戶飯料水照前項條例同樣共同自由使用飲料如
      不敢異議之事」，此項通行權及水井使用約定係屬未定清償期的債權契約，依
      最高法院二十八年上字第一七六○號判例意旨，其請求權於四十年十二月廿一
      日即可行使，迄被上訴人乙○○八十八年提起本訴已逾越十五年時效。2.系爭
      契約成立後，因雙方感情交惡，上訴人即將木門關死、阻塞、不能通行，至於
      有水井在上訴人範圍內，被上訴人之前手於該時即已不能使用。
    (二)民法第七百八十九條第一項袋地通行權之認定，其時間點應以事實審言詞辯論
      訴訟終結前狀態為準：1.本件被上訴人所有坐落桃園縣龍潭鄉○○段二六九─
      二、四五二─依地號土地，確實於系爭買賣契約成立時為袋地，然被上訴人於
      八十二、三年間買受同段四五五、四五六地號土地，目前供通往桃園縣龍潭鄉
      ○○村○○路○路用，業經被上訴人供承在案，且經本院勘驗現場屬實，則系
      爭土地於事實審言詞辯論終結前變更為非袋地，自無適用袋地通行權餘地。
      2.故系爭第二六九─二號、第四五二─一號土地，與第四五五號、第四五六號
      土地相連，第四五六號土地鄰接東龍路（門牌即東龍路二二七號），通行順暢
      ，無任何不適宜或困難。3.至於其屋內架有樓梯即門牌東龍路二二七號，到達
      四五二─依地號土地房屋二、三樓，但其一樓地面仍相連，暢行無阻。
    (三)被上訴人追加之訴非有理由：1.同一袋地通行權追加請求判決准通行如原判決
      附圖所示（Ａ）部分土地面積廿三˙廿一平方公尺部分，皆因被上訴人土地已
      非袋地而無鄰地通行權之理由，請駁回被上訴人追加之訴。2.被上訴人追加第
      四五二之二號土地，並非上訴人所有，被上訴人對上訴人請求，依法不合。
貳、被上訴人方面：
一、聲明：上訴駁回。
二、陳述：除與原判決記載相同者，茲引用外，補陳略稱：
    (一)被上訴人依契約關係主張同行系爭土地及使用水井之請求權，並未罹於時效而
      消滅：1.上訴人主張兩造繼承人於系爭買賣契約成立後，即將木門關死、阻塞
      ，被上訴人之被繼承人已不能通行及使用水井云云，均與事實不符，被上訴人
      否認真實。試問，若上訴人自四十年間即阻塞門戶，被上訴人遲於八十三年始
      另購得通往東龍路同地段第四五五號、第四五六號土地，其間被上訴人均無路
      通行被困於袋地中，有此可能嗎？2.上訴人主張時效抗辯，惟未就何時開始阻
      絕通行、禁止使用水井事實舉證證明，有違民事訴訟法第二百七十七條規定，
      上訴人時效抗辯，自不足採。
    (二)被上訴人主張袋地通行權，於法有據：1.本院前審勘驗筆錄記載「有同段四五
      五地號上有一樓梯通往二六九之二、四五一之一地號土地所建三層樓房的二、
      三樓，也是該樓層的唯一出入口」，此情狀顯於一般通常道路進出使用有別，
      不能為通常使用甚明，依民法第七百八十七條第一項、最高法院五十三年度台
      上字第二九九六號判例意旨，被上訴人主張自有理由。
    (三)上訴人於最高法院八十年度台上字第二六三○號民事判決確定，即請求被上訴
      人移轉第二六九、二六九之一、四五二（含四五二之二）地號土地所有權後，
      將雜物置於二六九地號通道，致使被上訴人無法通行，依訴訟及強制執行程序
      行使通行權，恐曠日廢時、緩不濟急，被上訴人不得已購入第四五五號、第四
      五六地號供通行，此屬緊急避難行為，應可歸責上訴人，故上訴人反而藉故主
      張被上訴人無通行權，顯違反民法第一百四十八條權利濫用原則。
    理  由
一、本件被上訴人主張：坐落桃園縣龍潭鄉○○段原九二、一一五地號土地為伊被繼
    承人黃永金所有，於四十年十二月二十一日出售其中一部分及其上房屋與上訴人
    之被繼承人鍾阿石，並於買賣契約證書第十三條約定：「前記契約買賣不動產房
    屋所內通路照舊互相共有自由通行，並井戶飯料水照前項條例同樣共同自由使用
    飲料，如不敢異議之事」。嗣因上訴人以繼承及買賣之法律關係訴請移轉登記，
    獲得勝訴確定判決及土地重測地號變更，一一五地號土地分割出一一五之一地號
    後，九二、一一五、一一五之一地號依序分別改為四五二、二六九、二六五地號
    ，且自四五二地號分割出四五二之一地號，自二六九地號分割出二六九之一、二
    六九之二地號，其中四五二之一、二六九之二地號土地由伊取得所有，其餘四五
    二、二六九、二六九之一、二六五地號土地為被上訴人所有。分割後伊所有之土
    地為他人土地圍繞，形成袋地，伊自得依履行買賣契約及袋地通行權之法律關係
    ，求為命上訴人應將北龍段二六九、二六九之一、四五二地號土地內如第一審判
    決附圖(一)所示Ａ、Ｃ，同判決附圖(二)所示Ｄ部分，寬○‧八公尺，面積各為一六
    ‧三八平方公尺、八‧三四平方公尺、○‧五五平方公尺之土地騰空，留作通路
    供伊所有同段二六九之二、四五二之一地號土地通行，另應將二六九地號土地內
    同判決附圖(一)所示Ｂ部分之水井，面積○‧七九平方公尺，保持原狀留供伊使用
     (被上訴人於更審前本院追加請求命上訴人應將原為其所有，而於八十九年四月
    二十七日分割並移轉登記予第三人黃素珍所有同段四五二之二地號土地，如其所
    提「民事答辯(三)及擴張起訴準備(一)狀」附圖(四)（即複丈日期為八十九年八月四日
    之複丈成果圖）所示Ａ部分，寬○‧八公尺，面積三‧二一平方公尺供伊所有同
    段二六九之二、四五二之一地號土地通行之判決，業經於本院撤回其追加之訴)
    。
二、上訴人則以：系爭買賣契約證書簽訂於四十年，被上訴人如依契約請求，其請求
    權已罹於十五年時效而消滅，如依袋地通行權而請求，則因被上訴人目前可通行
    同地段四五五、四五六地號至東龍路，其所有之土地已非袋地等語，資為抗辯（
    被上訴人於第一審提起反訴，請求上訴人應將其所有同段二六九之二地號土地內
    如第一審判決附圖(二)所示Ａ部分面積一七‧五三平方公尺及同段四五二之一地號
    內如同判決附圖(二)所示Ｂ部分面積四‧五五平方公尺之地上物拆遷，騰空留作通
    路，供伊通行。經第一審駁回其反訴後，其未聲明不服，已告確定）。
三、查本件被上訴人主張坐落桃園縣龍潭鄉○○段二六九之二地號（分割自同段二六
    九地號，重測前為同段一一五地號）及同段四五二之一地號（分割自同段四五二
    地號，重測前為同段九二地號）之土地，原為伊與訴外人黃足妹、成黃長妹共有
    之土地，因訴外人成黃長妹於八十七年八月十七日將土地應有部分出賣予被上訴
    人，訴外人黃足妹於八十七年八月十日將其土地應有部分贈與予被上訴人，故現
    為其單獨所有之土地，有土地登記簿謄本及證明書二份在卷可稽；又前開二筆土
    地，與上訴人所有重測後為桃園縣龍潭鄉○○段二六九地號（重測前為龍潭段一
    一五地號）、二六九之一地號（分割自龍潭段二六九地號，重測前為同段一一五
    地號）及四五二地號（重測前為龍潭段九二地號）三筆土地相鄰，且分別自上訴
    人所有之同前地段二六九地號、四五二地號土地分割而來，分割後被上訴人所有
    土地即為他人之地所圍繞。而系爭上訴人所有坐落桃園縣龍潭鄉○○段二六九、
    二六九之一、四五二地號三筆土地係乙○○之被繼承人黃永金於四十年十二月二
    十一日出售予上訴人甲○○○之被繼承人鍾阿石，有買賣契約證書為憑，而後上
    訴人依繼承所得之買賣契約證明權利義務關係，訴請因繼承而成為上開土地共有
    人之被上訴人及訴外人黃足妹、成黃長妹履行契約之義務，其後上訴人獲勝訴確
    定判決，而分別於八十七年十一月六日、八十七年八月四日、八十六年十一月六
    日移轉登記為上訴人所有，有被上訴人提出土地登記簿謄本、買賣契約證書一份
    、本院七十五年度訴字第二二一一號、臺灣高等法院八十年度上更(四)字第二六號
    、最高法院八十年度台上字第二六三０號民事判決各一份為證（參見原審卷第十
    五－四五頁），且為上訴人所不爭執，堪信為真實。
四、本件兩造爭執要旨厥為：(一)被上訴人依買賣契約請求其請求權是否已罹於時效而
    消減？(二)被上訴人依袋地通行權請求，本件被上訴人之上開土地是否屬於袋地？
    (三)被上訴人由其所有之四五五、四五六地號土地通行是否能為通常之使用？(四)上
    訴人之二六九地號土地內之水井，是否須保持原狀留供被上訴人使用？
五、經查：
  (一)按當事人主張有利於己之事實，就其事實有舉證之責任，民事訴訟法二百七十七
    條載有明文。次按契約約定以不行為為內容者，其消滅時效，自債務人為行為之
    時起算，此觀民法第一百二十八條後段規定即明。上訴人主張兩造之被繼承人於
    四十年十二月二十一日所訂立之買賣契約證書中，曾有：「前記契約買賣不動產
    房屋所內通路照舊互相共有自由通行，並井戶飯料水照前項條例同樣共同自由使
    用飲料，如不敢異議之事」之約定，核其性質，係以不妨礙他方通行及井水使用
    即不行為為目的，揆諸首揭說明，其請求權之消滅時效，自應以債務人妨礙債權
    人通行或使用井水之行為發生時起算。而上訴人雖稱兩造被繼承人於四十年十二
    月二十一日訂立本案系爭契約書後，其即將木門關死、阻，被上訴人之被繼承人
    已不能通行及使用水井云云，惟為被上訴人否認，被上訴人並稱上訴人於八十三
    年間始妨礙其通行及井水使用等語，惟查被上訴人於八十三年一月十二日始購得
    通往東龍路之同地段第四五五號及第四五六號土地（地上房屋門牌號碼，桃園縣
    龍潭鄉○○路二二七號），目前第四五五號及第四五六號土地上建物與系爭土地
    上建物之一樓相通，即為供系爭土地通往桃園縣龍潭鄉○○村○○路之用，即系
    爭土地目前係由上述東龍路二二七號建物進出之事實，業經被上訴人供承在卷（
    見更審前本院卷第一一一頁），並有土地登記簿謄本二份在卷可稽 (見原審卷第
    一二九、一三○頁) ，復經本院及更審前本院勘驗現場屬實，有勘驗筆錄及現場
    圖及照片十一張附卷可稽（見更審前本院卷第六八－七二頁、及本院卷第六八至
    七一頁），是果如上訴人所述其自四十年間即阻塞門戶妨礙其通行及井水使用屬
    實，則四十年間至八十三年間之四十餘年期間，被上訴人及被上訴人之被繼承人
    豈非被困於本案系爭袋地內而無法出？足證上訴人上述所辯顯與事實不符。況上
    訴人復未能就其所主張其於四十年十二月二十一日訂立本案系爭契約書後，即將
    木門關死、阻，被上訴人之被繼承人已不能通行及使用水井等抗辯事實，舉證以
    實其說，故上訴人空言主張被上訴人契約請求權罹於時效消滅，殊無足取。
  (二)次按「因土地一部之讓與或分割，致有不通公路之土地者，不通公路土地之所有
    人因至公路，僅得通行受讓人或讓與人或他分割人之所有地。」民法第七百八十
    九條第一項固定有明文。又本條項之是否為袋地，認定之時間點，應以事實審言
    詞辯論訴訟終結前之狀態為準，此為當然之解釋，如於訂約時，或起訴時雖為袋
    地，但於事實審言詞辯論終結時前已變為非袋地時，即不能適用。查本件被上訴
    人所有坐落桃園縣龍潭鄉○○段二六九－二、四五二之一地號土地，兩造之被繼
    承人於四十年十二月二十一日簽訂系爭買賣契約證書時，為袋地，否則無須於該
    契約證書第十三條特為約定，然查上開二筆土地於本件言詞辯論終結前已變為非
    袋地，蓋被上訴人於八十三年一月十二日買受同地段四五五、四五六地號土地（
    地上房屋門牌號碼，桃園縣龍潭鄉○○路二二七號），目前第四五五號及第四五
    六號土地上建物與系爭土地上建物之一樓相通，即為供系爭土地通往桃園縣龍潭
    鄉○○村○○路之用，亦即系爭土地目前係由上述東龍路二二七號建物進出等情
    ，已如前述，是則上開被上訴人之二筆土地，於言詞辯論終結時，已非袋地，堪
    以認定。
  (三)再按民法第七百八十七條第一項所謂土地與公路無適宜之聯絡，致不能為通常之
    使用，其情形不以土地絕對不通公路為限，即土地雖非絕對不通公路，因其通行
    困難以致不能為通常之使用時，亦應許其通行周圍地以至公路（本院五十三年台
    上字第二九九六號判例參照）惟是否有通行困難以致不能為通常之使用，則應視
    實際狀況而定。被上訴人主張通行之二六九之二、四五二之一地號土地，得由其
    於八十三年一月十二日取得所有權之四五五、四五六地號土地通行至桃園縣龍潭
    鄉○○路，已如前述，最高法院發回意旨雖稱：「該四五五、四五六地號土地上
    係被上訴人所有之東龍路二二七號房屋，且其通行方式，係經由該二二七號房屋
    內部到達四五二之一地號土地上房屋之二、三樓（見原審卷七○頁勘驗筆錄），
    果爾，該通行方式是否適宜而無困難，即是否可認已能為通常之使用？亦待澄清
    」云云。惟查目前第四五五號及第四五六號土地上建物與系爭土地上建物之一樓
    相通，即為供系爭土地通往桃園縣龍潭鄉○○村○○路之用，亦即系爭土地目前
    係由上述東龍路二二七號建物進出等情，已如前述，雖更審前本院勘驗筆錄記載
    「在同段四五五地號上有一樓梯可通往二六九之二、四五二之一地號上所建三層
    樓房的二、三樓，也是該樓層的唯一出入口」 (見更審前本院卷七○頁背面第二
    行至第五行勘驗筆錄) ，惟此係指上述四五五、四五六地號土地與系爭土地之二
    、三樓層並未相通，至於其一樓地面均已相通，該二、三樓之進出自應下至一樓
    ，由一樓從與系爭土地一樓完全相通之四五五、四五六地號土地即東龍路二二七
    號建物進出，最高法院發回意旨顯有誤解，是其通行方式並無任何困難，或有致
    不能為通常使用之情形。
  (四)經查系爭二六九－二、四五二之一地號土地，兩造之被繼承人於四十年十二月二
    十一日簽訂系爭買賣契約證書時，為袋地，故須於該契約證書第十三條特別為「
    前記契約買賣不動產房屋所內通路照舊互相共有自由通行，並井戶飯料水照前項
    條例同樣共同自由使用飲料，如不敢異議之事」之約定，然如上所述，上開二筆
    土地於本件言詞辯論終結前已變為非袋地，被上訴人於八十三年一月十二日買受
    同地段四五五、四五六地號土地（地上房屋門牌號碼，桃園縣龍潭鄉○○路二二
    七號），目前第四五五號及第四五六號土地上建物與系爭土地上建物之一樓相通
    ，即為供系爭土地通往桃園縣龍潭鄉○○村○○路之用，亦即系爭土地目前係由
    上述東龍路二二七號建物進出，亦即本件已因情勢變更，致該通行及井水使用之
    特別約定已欠缺必要性，況經本院履勘現場結果，系爭水井已加蓋，其上堆置洗
    衣機等雜物，兩造亦均稱目前該水井均無人使用 (見本院卷第七十頁正面) ，依
    現場之髒亂及水井已廢棄等情形觀之，縱提供水井亦無人敢使用，而被上訴人既
    已自其所購之四五五、四五六地號土地上房屋即桃園縣龍潭鄉○○路二二七號進
    出，通行、用水均無需再仰賴上訴人所有之上述土地，故被上訴人仍請求上訴人
    應將其所有二六九地號土地內之水井，保持原狀留供被上訴人使用顯然欠缺權利
    保護必要，亦難准許。
六、綜上所述，本件被上訴人依契約關係主張通行系爭土地及使用水井之請求權，因
    被上訴人之上開土地已非袋地，其通行方式並無任何困難，或有致不能為通常使
    用之情形，自不得主張有通行權，且其使用井水亦欠缺權利保護必要，被上訴人
    之請求均無理由，應駁回之。原審疏未詳查，遽為上訴人敗訴之判決，難謂有據
    ，上訴論旨，執以前詞指摘原判決此部分不當，求為廢棄改判為有理由，爰由本
    院將原判決此部分予以廢棄，改判如主文第二項所示。
七、本件事證已臻明確，兩造其餘之攻防方法與本件判決結果不生影響，無庸逐一論
    述，併此明。
八、據上論結，本件上訴為有理由，依民事訴訟法第四百五十條、第七十八條，判決
    如主文。
中      華      民      國    九十二    年      六      月      十七    日
                                民事第二庭
                                    審判長法  官  許  正  順
                                          法  官  黃  嘉  烈
                                          法  官  魏  麗  娟
右正本係照原本作成。
不得上訴。
中      華      民      國    九十二    年      六      月     二十     日
                                          書記官  曾  瓊  安


司法院資訊處製作；財團法人民間司法改革基金會備份。
